【裁判字號】    95,交聲,104
【裁判日期】    950502
【裁判案由】    違反道路交通管理處罰條例聲明異議
【裁判全文】
臺灣苗栗地方法院交通事件裁定     95年度交聲字第104號
原處分機關    交通部公路總局新竹區監理所苗栗監理站
異  議  人
即受處分人    甲○○
上列異議人因違反道路交通管理處罰條例案件，對於交通部公路
總局新竹區監理所苗栗監理站於民國95年1 月16日以竹監苗字第
裁54-Z00000000號所為之裁決處分（原舉發案號：內政部警政署
國道公路警察局公警局交字第Z00000000 號），聲明異議，本院
裁定如下：
    主  文
原處分撤銷。
甲○○不罰。
    理  由
一、本件異議人以其工作、住所地點為於基隆市，依照民事訴訟
    法第13條規定聲請移送臺灣基隆地方法院審理。然查，道路
    交通案件處理辦法第4 條規定，聲明異議案件之處理，除準
    用刑事訴訟法有關規定外，依本辦法之規定處理之。而依照
    刑事訴訟法第5 條（案件由犯罪地或被告之住所、居所或所
    在地之法院管轄）及違反道路交通管理事件統一裁罰基準及
    處理細則第26條（舉發汽車違反道路交通管理事件，以汽車
    所有人為處罰對象者，移送其車籍地處罰機關處理；以駕駛
    人為處罰對象者，移送其駕籍地處罰機關處理；駕駛人未帶
    駕駛執照或無駕駛執照者，移送其戶籍地處罰機關處理。但
    有下列情形之一者，移送行為地處罰機關處理：一、汽車肇
    事致人傷亡者。二、  抗拒稽查致傷害者。三、汽車駕駛人
    無照駕駛且無法查明其戶籍所在地者。四、汽車買賣業或汽
    車修理業違反本條例第57條規定者。五、汽車駕駛人違反本
    條例第35條規定者。）規定，異議人之戶籍地位於「苗栗縣
    竹南鎮新南里12鄰光華40號」，有本院依職權查詢之異議人
    個人基本資料查詢結果在卷可憑，參照上開規定，本院自有
    管轄權，異議人以其在基隆地區工作聲請移轉管轄到台灣基
    隆地方法院審理，與法不合，自應駁回，合先敘明。
二、按第21條汽車駕駛人，有左列情形之一者，處新臺幣6 千元
    以上1 萬2 千元以下罰鍰，並當場禁止其駕駛及扣留其車輛
    牌照：一、未領有駕駛執照駕車者。六、使用註銷之駕駛執
    照駕駛小型車或機器腳踏車者。道路交通管理處罰條例第21
    條第1 項第1 款、第6 款分別定有明文。
三、原處分意旨略以：本件異議人即受處分人甲○○於民國95年
    1 月16日1 時15分，駕駛車牌號碼4780-KY 號之自用一般小
    客車，在國道三號高速公路72公里處，因「無照駕駛（註銷
    ）」之違規，經原舉發機關執勤警員當場以公警局交字第
    Z00000000 號違反道路交通管理事件通知單舉發，到案日期
    95年1 月31日，嗣異議人未於應到案日期前依法繳納罰鍰，
    經原處分機關於95年2 月7 日以竹監苗字第裁54-Z00000000
    號裁決書裁決，裁處異議人罰鍰新台幣（下同）8,400 元。
四、異議意旨則略以：立法者固得以法律規定行政機關執法人員
    得以藉要求汽車過戶或檢驗處罰之嚇阻作用，以達到人民繳
    清所有交通違規罰款手段，但如果包含職業駕駛執照每年定
    期身體健康審驗，因沒繳清罰款而造成駕駛執照逕行註銷，
    這樣公平嗎？達成行政管制之目的，仍需符合憲法第23條之
    比例原則及法律授權明確性原則。職業駕駛執照每年定期身
    體健康檢查審驗，因沒繳輕罰款而造成駕駛執照逕行註銷，
    藉多次處罰嚇阻作用，以防制違規事實繼續發生，此種手段
    有助於目的達成，對維護交通安全秩序、確保交通安全之目
    的而言，在客觀條件之限制下，更有其必要性以實效性，惟
    仍需審酌是否符合比例原則。
五、經查：異議人於上開時間、地點，駕駛上開自用小客車，因
    無駕駛執照駕車之事實，有原舉發機關以竹監苗字第54-Z00
    000000號違反道路交通管理事件通知單在卷可按，且異議人
    對於上開違規之事實，並不否認，堪認有此舉發事件。異議
    人抗辯：以職業駕駛執照不依規定參加駕駛執照審驗，逾期
    1 年以上者，而造成駕駛執照逕行註銷，是否符合憲法第23
    條之比例原則及法律授權明確性原則？本院認定如下：
    (1)按所謂行政處分，係指行政機關就公法上具體事件所為之
      決定或其他公權力措施而對外直接發生法律效果之單方行
      政行為，唯「行政機關」始得為行政處分。而所稱行政機
      關，係指代表國家、地方自治團體或其他行政主體表示意
      思，從事公共事務，具有單獨法定地位之組織。在此所指
      之「單獨法定地位之組織」者，係以具有經由中央或地方
      立法機關訂定該組織的法律、條例、通則或規程，即行政
      機關須具有「單獨之組織法規」、「獨立之編制和預算」
      以及依印信條例頒發之印信，因此交通部公路總局依據該
      局之組織條例第8 條規定制定交通部公路總局各區監理所
      組織通則，規範各區監理所組織，因此各區○○○○○道
      路交通管理處罰條例（以下簡稱本條例）第92條第3 項規
      定，所訂定之違反道路交通管理事件統一裁罰基準及處理
      細則，對於違反交通規則之裁決書，自屬行政處分。
    (2)又按行政程序法第4 條規定，行政行為應受法律及一般法
      律原則之拘束。第5 條：行政行為之內容應明確。第6 條
      ：行政行為，非有正當理由，不得為差別待遇。第7 條：
      行政行為，應依下列原則為之︰一、採取之方法應有助於
      目的之達成。二、有多種同樣能達成目的之方法時，應選
      擇對人民權益損害最少者。三、採取之方法所造成之損害
      不得與欲達成目的之利益顯失均衡。第8 條：行政行為，
      應以誠實信用之方法為之，並應保護人民正當合理之信賴
      。第9 條：行政機關就該管行政程序，應於當事人有利及
      不利之情形，一律注意。又平等原則為行政法之一般法律
      原則，係由憲法第7 條所衍生，也稱為禁止差別待遇原則
      ，意指行政權的行使，不論在實體上或程序上，相同事件
      應為相同處理，非有合理的正當理由，不得為差別待遇，
      此落實在行政法之具體表現即同法第6 條之規定；且由憲
      法第7 之平等原則亦可導出「禁止恣意原則」意指在行政
      的領域裡，行政機關在作成決定之際，僅能依事理的觀點
      為行為，而且其所作成的一切處置，均應與其所擬規制的
      實際狀態相當，此處所謂之「恣意」是指任性，專斷毫無
      標準且隨個人好惡之決定，而禁止恣意原則，不僅禁止故
      意的恣意行為，復禁止任何客觀上違反憲法基本精神及事
      物本質行為，因此，所謂恣意，實際上等同於欠缺適當的
      、充分的事理上理由。又行政程序法第111 條第7 款，行
      政處分有下列各款情形之一者，無效︰七、其他具有重大
      明顯之瑕疵者。又查行政處分者，係指中央或地方機關就
      公法上具體事件所為之決定或其他公權力措施而對外直接
      發生法律效果之單方行政行為。行政處分之作用，在於使
      抽象之法律規定具體化，以適用於個別之事件。是設定義
      務之行政處分，其內容須明確，相對人始能正確履行其義
      務，於相對人不自動履行義務時，行政機關亦始得以行政
      執行之手段強制實現其內容。行政處分之不明確，如構成
      重大及明顯之瑕疵，行政處分亦因之而無效。
    (3)依照道路交通安全規則第50條第1 項：汽車駕駛執照為駕
      駛汽車之許可憑證，由駕駛人向公路監理機關申請登記，
      考驗及格後發給之。汽車駕駛人經考驗及格，未領取駕駛
      執照前，不得駕駛汽車。同規則第52條第1 項：汽車駕駛
      執照自發照之日起每滿6 年換發1 次，汽車駕駛人應於有
      效期限屆滿前1 個月內向公路監理機關申請換發新照。同
      條第5 項：汽車駕駛執照逾期未換發新照者，不得駕駛汽
      車。同上規則第54條職業汽車駕駛人之駕駛執照，應自發
      照之日起，每滿3 年審驗1 次，並於審驗日期前後1 個月
      內向公路監理機關申請審驗，經審驗不合格者，扣繳其駕
      駛執照，俟審驗合格後發還之。駕駛人因患病、出國、服
      兵役、駕照被吊扣、羈押、服刑或受保安、感訓處分之執
      行，不能按時審驗者，得於病癒、回國、退役、駕照吊扣
      期滿、撤銷羈押、出獄或保安、感訓處分執行完畢六個月
      內持原照及有關證明向公路監理機關申請審驗。職業汽車
      駕駛人得憑因逾期審驗被註銷之職業駕駛執照，申請換發
      同等車類之普通駕駛執照。但在未換發普通駕駛執照前，
      不得駕駛汽車。綜上所述，如汽車駕駛人沒有依上開規定
      參加審驗，超過1 年以上，則依照道路交通管理處罰條例
      第26條規定（職業汽車駕駛人，不依規定期限，參加駕駛
      執照審驗者，處新臺幣3 百元以上6 百元以下罰鍰；逾期
      1 年以上者，逕行註銷其駕駛執照。前項經逕行註銷駕駛
      執照之職業汽車駕駛人，得申請換發同等車類之普通駕駛
      執照。）辦理。
    (4)又依據卷內資料知悉異議人係因汽車駕駛執照審驗日期為
      92年3 月27日，異議人未於上開日期審驗，原處分機關於
      93年4 月2 日逕行註銷其駕駛執照，此有原處分機關於95
      年3 月31日竹監苗字第0950003302號函附苗監逾駕字第54
      -d-00000000000號汽車駕駛執照註銷處分書、送達證書在
      卷可證，雖然道路交通全規則第54條規定，職業汽車駕駛
      人之駕駛執照，應自發照之日起，每滿3 年審驗1 次，但
      是依據道路交通管理處罰條例第26條前段規定，職業汽車
      駕駛人，不依規定期限，參加駕駛執照審驗者，處新臺幣
      3 百元以上6 百元以下罰鍰。本件原處分機關於異議人92
      年3 月27日逾期審驗之後，原處分機關並未按照上開條例
      規定予以裁罰罰鍰，而在異議人逾期1 年又7 日後，隨即
      逕行註銷其駕駛執照，使異議人喪失在知道已經原處分機
      關依據第26條前段裁罰，可能會在逾期1 年以上時被逕行
      註銷駕駛執照之機會，且原處分機關未先依第26條前段裁
      決罰鍰，直接於逾期1 年之後逕行註銷駕駛執照，亦間接
      讓第26條前段之立法目的喪失；況且因原處分機關為何未
      於異議人逾期未依規定審驗先行裁罰，於逾期1 依年後逕
      行註銷駕駛執照，姿意選擇裁罰之時間，導致同樣逾期駕
      駛執照未參與審驗者，因原處分機關不同時期之裁罰而有
      不同之行政處分，參照上開規定，顯違反行政程序法所規
      定一般法律原則。
六、因此原處分機關認異議人於案發時、地，有前開之違規事實
    ，並據之裁決如前，固非無見。然查原處分機關自93年4 月
    2 日起逕行註異議人銷駕駛執照，應是違反行政法之姿意原
    則，應有作成外觀上具有明顯重大瑕疵之行政處分之情形。
    揆諸首開行政序法第111 條第7 款規定，異議人之原處分應
    屬自始、當然、確定無效，既屬無效之行政處分，異議人自
    無從循撤銷訴訟之行政爭訟途徑求予撤銷，亦無起訴請求撤
    銷之必要。既然係無效之行政處分，原處分機關依據道路交
    通管理處罰條例第21條第1 項第1 款規定，遽予裁處異議人
    罰鍰新臺幣8,400 元即當然、自始、確定無效，本件異議為
    有理由，爰撤銷原處分，另諭知異議人不罰之裁定。
七、據上論結，應依道路交通案件處理辦法第20條前段，裁定如
    主文。
中    華    民    國    95    年    5     月    2     日
                  交通法庭      法  官  張珈禎
右正本證明與原本無異。
如不服本裁定應於送達後5日內向本院提出抗告狀。
                                書記官  黃雅琦
中    華    民    國    95    年    5     月    2     日


司法院資訊處製作；財團法人民間司法改革基金會備份。
